【裁判字號】    94,訴,995
【裁判日期】    950413
【裁判案由】    區域計畫法
【裁判全文】
高雄高等行政法院判決
                                  94年度訴字第00995號
                              .
原      告  甲○○
訴訟代理人  吳春生律師
複  代理人  任進福律師
被      告  屏東縣政府
代  表  人  乙○○縣長
訴訟代理人  戊○○
            丁○○
            丙○○
上列當事人間因區域計畫法事件，原告不服內政部中華民國94年
9月27日台內訴字第0940005371號訴願決定，提起行政訴訟。本
院判決如下：
    主  文
原告之訴駁回。
訴訟費用由原告負擔。
    事  實
甲、事實概要：
    緣原告未經許可，擅自僱工於屏東縣新園鄉○○段848-2地
    號土地（下稱系爭土地）採取土石，經被告盜（濫）採砂石
    聯合稽查小組會同台灣屏東地方法院檢察署國土保持專案小
    組於民國（下同）93年11月15日前往現場查獲並製作取締盜
    （濫）採砂石現場勘查紀錄。被告認原告未經申請許可採取
    土石及違反非都市土地使用管制規定，乃依土石採取法第36
    條及區域計畫法第21規定，以93年11月15日屏府工利採字第
    003179號處分書裁處原告新台幣（下同）100萬元，禁止繼
    續違反管制使用土地、採取土石及將已採取之土石外運，並
    限於93年11月21日以前變更土地使用、辦理整復及清除其設
    施等。原告不服，提起訴願，有關違反區域計畫法規定部分
    ，經內政部以94年9月27日台內訴字第0940005371號訴願駁
    回，遂提起本件行政訴訟。
乙、兩造聲明：
一、原告聲明：訴願決定及原處分（即限於93年11月21日以前變
              更土地使用之處分）均撤銷。
二、被告聲明：原告之訴駁回。
丙、兩造之爭點：
一、原告主張之理由：
（一）訴願決定無非以「前揭地點有作業機具挖土機及砂石車一
      部，現場已開挖範圍長約33公尺，寬約26公尺，深約3.5
      公尺，換算此坑洞之面積，約共挖取3,003立方公尺砂石
      ，警方當場於出口處將裝滿土石（細砂）準備外運（車頭
      朝外）之砂石車攔下，砂石車司機林君表示，當天已外運
      一車次約15立方公尺之土石，另挖土機司機陳君表示正在
      替砂石車裝載土石（細砂），並表示已幫大貨車司機林君
      裝載一台砂石外運。」等理由，據以認定原告係為販賣砂
      石圖利而採取砂石，非為整地換壤之用，因而認原處分於
      法並無不合。然查，農地整地換壤本即需要雇請挖土機及
      砂石車，上開事實與原告所言並無任何矛盾之處，況現場
      並無採取砂石圖利所必須之石虎、運輸帶等必要機具，足
      見原告僅係整地換壤而非採取砂石圖利販賣。又原告雖有
      運走一車砂石，然係堆積在自己所有之鄰近土地上，非運
      送至外販賣，此可到現場勘驗自明，是被告未先查明砂石
      去向即認原告係非法採取砂石，違反區域計畫法第21條及
      非都市土地使用管制之規定，顯有率斷之嫌，有違行政程
      序法第9條有利不利一律注意之原則。
（二）又原告於被告盜（濫）採砂石聯合稽查小組93年11月15日
      現場勘查時，即稱採取土石之目的係為改良土質（換土）
      ，所採挖之土石僅外運一車15立方公尺堆置在原告所有之
      另筆農地。被告稽查小組人員雖謂砂石有準備外運情事，
      惟其僅以原告所雇用之貨車車頭朝外，並無確切證據證明
      原告確已將砂石外運。況現場既有堆置土堆，是否與聯合
      稽查小組所指坑洞總容積3,003立方公尺吻合，被告均未
      詳予查明，即遽認定原告已將土石外運，顯屬率斷。又原
      告既為改良系爭土地之土質，則勢必需將不適合農作之砂
      石先行挖起，再將良質土運入填平，否則整地後將比鄰地
      高，會造成排水問題，被告稱倘係整地，自係先將良質土
      運入云云，顯係臆測之詞，並不足採。
二、被告主張之理由：
（一）按區域計畫法第15條第1項規定：「區域計畫公告實施後
      ，不屬第11條之非都市土地，應由有關直轄市或縣（市）
      政府，按照非都市土地分區使用計畫，製定非都市土地使
      用分區圖，並編定各種使用地，報經上級主管機關核備後
      ，實施管制。」（被告於64年10月6日辦理非都市土地使
      用編定公告並實施管制），同法第21條第1項規定：「違
      反第15條第1項之管制使用土地者，由該管直轄市、縣（
      市）政府處新臺幣6萬元以上30萬元以下罰鍰，並得限期
      令其變更使用、停止使用或拆除其地上物恢復原狀。」，
      又被告為有效遏止盜濫採砂石違規行為，期能達嚇阻作用
      ，於93年5月24日召開之「屏東縣政府執行取締盜濫採土
      石工作事宜」會議第10案議決：「在私有土地查獲該類案
      件時，除依土石採取法第36條之規定處以罰鍰並限期令其
      辦理整復及清除其設施外，同時引用區域計畫法第21條之
      規定限期令其變更使用、停止使用或拆除其地上物恢復原
      狀。」據以執行有案，並於其不依限回復原狀時，依違反
      區域計畫法第22條之規定移送檢、警機關偵辦其刑事責任
      ，期能達到嚇阻行為人主動回復原狀之目的。
（二）查本件原告未經申請許可採取土石，於系爭土地採取砂石
      長33公尺、寬26公尺、深3.5公尺，約採取土石3,003立方
      公尺，現場並留有挖土機乙台及載有砂石準備外運之砂石
      車，經核原告顯已違反土石採取法第36條及區域計畫法第
      21 條之規定。原告雖辯稱所為之整地換土行為，目的在
      供作農業種植之用，並無變更其使用目的，無違反土地管
      制計畫云云。惟按土石採取法第3條第1項各款所定採取土
      石等行為，依經濟部92年6月25日經礦字第09202714190號
      令訂定發布之「採取土石免申辦土石採取許可管理辦法」
      第3條規定，均應向目的事業主管機關申請核准。又依被
      告盜濫採土石聯合稽查小組93年11月15日現場勘查紀錄暨
      現場勘查圖顯示，系爭土地挖掘深度已達3.5公尺之規模
      ，難謂為實施農地改良之行為（按農作物土壤改良其深度
      ，依一般經驗法則均為0.3至0.5公尺之間）。次查本件原
      告於陳述意見中已坦承：「採取土石屬實、無申請採取土
      石、無證明文件、所採取之土石外運至別處空地堆置」等
      語，其未經申請許可採取土石，並將採取土石外運之事實
      已臻明確；則被告依土石採取法第36條及區域計畫法第21
      條規定（罰鍰部分採取前者，從一重處分），以93年11月
      15日屏府工利採字第003179號處分書裁處原告罰鍰100萬
      元，禁止繼續違反管制使用土地、採取土石及將已採取之
      土石外運，並限於93年11月21日以前變更土地使用、辦理
      整復及清除其設施等處分，並無不合。
    理  由
一、本件被告代表人吳應文代理縣長業於94年12月20日本院審理
    中離職，由乙○○縣長接任，茲被告新任代表人乙○○縣長
    具狀聲明承受訴訟，核無不合，應予准許，合先敘明。
二、按「區域計畫公告實施後，不屬第十一條之非都市土地，應
    由有關直轄市或縣（市）政府，按照非都市土地分區使用計
    畫，製定非都市土地使用分區圖，並編定各種使用地，報經
    上級主管機關核備後，實施管制。」、「違反第十五條第一
    項之管制使用土地者，由該管直轄巿、縣（巿）政府處新台
    幣六萬元以上三十萬元以下罰鍰，並得限期令其變更使用、
    停止使用或拆除其地上物恢復原狀。」為區域計畫法第15條
    第1項前段及第21條第1項所明定。次按「非都市土地經劃定
    使用分區並編定使用地類別，應依其容許使用之項目使用。
    」、「使用各種使用地，應符合附件一及本規則附表一所定
    許可使用細目，未涉及建築行為及變更地形地貌者，除法令
    另有規定外，得免辦理許可使用手續。」則為行為時非都市
    土地使用管制規則第6條第1項前段及非都市土地容許使用執
    行要點第4點所明定。是使用各種經劃定使用分區並編定使
    用地類別之非都市土地，未涉及建築行為及「變更地形地貌
    」者，除法令另有規定外，應符合上開執行要點附件一及規
    則附表一所定許可使用細目，始得免辦理許可使用手續。
三、本件原告未經申請許可，僱用訴外人林義成及陳榮華於系爭
    土地（編定為一般農業區農牧用地），採取土石，案經被告
    盜（濫）採砂石聯合稽查小組會同台灣屏東地方法院檢察署
    國土保持專案小組於93年11月15日前往現場查獲，被告乃認
    原告有未經申請許可採取土石及違反非都市土地使用管制規
    定，遂以93年11月15日屏府工利採字第003179號處分書，依
    土石採取法第36條裁處原告100萬元罰鍰，禁止採取土石及
    將已採取之土石外運，並限期辦理整復及清除其設施作業；
    另依區域計畫法第21條第1項規定限於93年11月21日以前變
    更使用。原告不服，向經濟部提起訴願，經經濟部以94年5
    月5日經訴字第09406126500號訴願決定就原告違反土石採取
    法部分，為訴願駁回之決定（原告未對之提起行政訴訟而告
    確定），另以94年5月5日以經訴字第09406076830號函將原
    告違反區域計畫法提起訴願部分移由管轄機關內政部，並副
    知原告，案經內政部審理結果，亦駁回原告之訴願，原告不
    服，就內政部訴願決定，提起本件行政訴訟等情，分別為兩
    造所自陳，並有被告盜（濫）採土石聯合稽查小組現場勘查
    紀錄、現場照片、被告上開處分書、經濟部上開訴願決定及
    函文以及內政部訴願決定書附原處分卷可稽，自堪認定。
四、原告雖主張：原告採取砂石係為整地換壤以利農耕，且被告
    於現場並無查得盜採砂石所需之石虎、運輸帶等工具，尤其
    原告所運走的一車砂石祇是堆積於鄰近土地，並非外運販賣
    ，被告未經查證即斷言原告違反區域計畫法第21條規定，顯
    屬違法等語，資為爭執。
五、惟查，原告未經申請許可，於93年11月15日15時許為被告盜
    （濫）採土石聯合稽查小組會同屏東地方法院檢察署國土保
    持專案小組查獲，當時系爭土地有作業機具挖土機及砂石車
    各一部，現場經開挖呈現長約33公尺、寬約26公尺、深約3.
    5公尺之坑洞，坑洞旁並有待運之土堆高聳，核已變更該土
    地之地形地貌等情，有現場照片、經原告簽名核認之勘查紀
    錄、陳述意見紀錄、現場勘查草圖附原處分卷可稽，復經受
    僱於原告從事上開採取土石作業之砂石車及挖土機司機林義
    成及陳榮華於警詢時陳述甚詳。衡諸系爭土地為農業用地，
    原告倘要從事土壤改良，應無如此深挖並將土石外運之必要
    ，並其規模顯非一般農地之整地行為可比，原告主張其係單
    純從事整地換壤云云，顯非可取。則原告挖掘上開坑洞，既
    已變更地形地貌，自應向主管機關申請許可，非可任意為之
    ，乃原告竟未經許可，而擅自開挖土地致變更地形地貌，已
    違反農牧用地管制之規定，被告以原告違反區域計畫法第15
    條第1項規定，依同法第21條第1項規定，命原告限於93年11
    月21日前變更土地使用並無不合。又原告變更地形地貌之工
    具，並不以石虎或運輸帶為限，以現場之查獲之挖土機及砂
    石車即足當之，原告訴稱現場並未查得石虎及輸送帶等工作
    ，足證其並未採取土石變更地形地貌而違反區域計畫法云云
    ，並非可採。
六、綜上所述，原告之主張並不可採。從而，被告以原告未依規
    定申請許可，擅自挖掘系爭農地，破壞該土地原始地形地貌
    ，違反區域計畫法第15條第1項規定之違章事實明確，依同
    法第21條第1項規定，命原告於93年11月21日以前變更土地
    使用，並無違誤，訴願決定予以維持，亦無不合。原告起訴
    意旨求為撤銷，為無理由，應予駁回。
據上論結，本件原告之訴為無理由，依行政訴訟法第195條第1項
後段、第98條第3項前段，判決如主文。
中    華    民    國    95    年     4    月   13     日
                  第二庭審判長法  官    江幸垠
                              法  官    戴見草
                              法  官    簡慧娟
以上正本係照原本作成。
如不服本判決，應於判決送達後20日內向本院提出上訴書狀，其
未表明上訴理由者，應於提起上訴後20日內向本院提出上訴理由
書（須按對造人數附繕本）；如於本判決宣示或公告後送達前提
起上訴者，應於判決送達後20日內補提上訴理由書（須附繕本）
。未表明上訴理由者，逕以裁定駁回。
提起上訴應預繳送達用雙掛號郵票7份（每份34元）。
中    華    民    國    95    年     4    月   13     日
                              書記官    楊曜嘉


司法院資訊處製作；財團法人民間司法改革基金會備份。
